【裁判字號】    92,判,487
【裁判日期】    920501
【裁判案由】    營利事業所得稅
【裁判全文】
最  高  行  政  法  院  判  決                    九十二年度判字第四八七號
    上  訴  人  復華綜合證券股份有限公司
    代  表  人  乙○○
    訴訟代理人  陳國雄
                許志文
    被 上訴 人  財政部臺北市國稅局
    代  表  人  甲○○
右當事人間因營利事業所得稅事件，上訴人不服中華民國九十一年四月十八日臺北高
等行政法院九十年度訴字第五四○六號判決，提起上訴。本院判決如左：
    主  文
原判決廢棄。
訴願決定及原處分（復查決定）均撤銷。
第一審及上訴審訴訟費用均由被上訴人負擔。
    理  由
本件上訴人主張：上訴人結算申報民國（以下同）八十七年度營利事業所得稅，原列
報利息收入新台幣（以下同）三、二五三、一九六元，而申報之扣繳憑單中，屬政府
公債之扣繳稅額為一六、二四五、一○○元。經被上訴人初核以上訴人申報利息收入
相對之扣繳稅款三二五、三一九元為上訴人所有，其餘部分，乃將之轉入債券成本項
下查核，否准抵減應納稅額一五、九一九、七八一元。惟查上訴人經營債券業務，而
為債券持有期間利息所得之「納稅義務人」，自應予繳納持有期間利息收入之扣繳稅
款，而該扣繳稅款亦蒙准許抵繳應納稅款有案，故此部分繳稅之義務與抵繳之權利相
關連，並無割裂適用之問題。又依財政部六十四年函釋規定，對系爭非持有期間利息
收入一五九、一九七、八○四元之納稅義務人解為兌領人（即上訴人），且責令上訴
人繳納系爭扣繳稅款一五、九一九、七八一元之義務，則上訴人既經核認為納稅義務
人，其完納扣繳稅款之義務，與抵繳應納稅款之權利，即相關聯，上訴人實現抵繳應
納稅款之權利時，自應予照准，始符合適用法律不得割裂權利義務之本旨。且依所得
稅法第七條及同法第八十九條規定可知，申報利息收入之人、繳納所得稅款之人或取
得利息收入之人，均為納稅義務人。本件上訴人為第八十九條規定之納稅義務人，且
依法繳納系爭扣繳稅款，既為不爭之事實，自應准許抵繳應納稅款，乃原判決對納稅
義務人得以扣繳稅款抵繳應納稅款者，係以所得稅法第七條規定之納稅義務人為限，
而排除同法第八十九條規定納稅義務人之適用，其與法顯有未合。又前手為個人者，
因依財政部七十五年函釋規定，該前手無庸申報系爭利息所得或繳納扣繳稅款，顯非
所得稅法第七條之納稅義務人。而系爭扣繳稅款雖責由兌領人（上訴人）繳納，但又
不認定上訴人為「納稅義務人」之結果，致生前、後手均無法用以抵繳應納稅款之違
誤，足見原判決顯有誤解法令之情。且本件倘認定上訴人為納稅義務人，則其繳納系
爭扣繳稅款即非為代繳稅款性質；倘認定上訴人繳納系爭扣繳稅款為代繳稅款之性質
，則無異認定上訴人並非系爭利息收入之納稅義務人，然上訴人既經認定並非系爭利
息所得之「納稅義務人」，依所得稅第八十八條規定，即無由責令上訴人承擔「納稅
義務人」繳納扣繳稅款之義務。則財政部六十四年函釋規定，責令兌領人（上訴人）
繳納系爭扣繳稅款者，且實際上確已繳納稅款，即屬政府溢課稅款，自應悉數退還上
訴人，結果恰與本件准許抵繳應納稅額相同。乃原判決對此矛盾情節，不予置理，其
判決顯然違背法令。另依所得稅法第二十四條規定意旨，計算債券之利息所得額者，
自應以兌領債券之利息收入，減除購入利息之成本，僅就利息所得部分核課所得稅。
惟原判決徒以上訴人未申報利息所得，且未繳納利息所得稅為由，為不利之判決，顯
有誤解法令。另上訴人既無系爭利息所得，財政部七十五年函釋既在闡明營利事業應
按實際情形列報利息收入，而予以規定債券賣出價格超過購進價格及利息收入後之餘
額為證券交易所得，亦即取得前手利息收入部分，無庸申報利息所得，僅能本身持有
期間列報利息收入即可，從而上訴人系爭債券利息收入，悉數依照該函釋申報所得稅
，即無不合。且上訴人取得系爭債券前手息，支付同額之購買成本，並非免費取得，
其課稅所得額為○元，應納稅額亦為○元，原判決誤為上訴人取得系爭利息所得，無
庸申報，為財政部七十五年函釋予以不課徵營利事業所得稅之優惠，並非事實，顯為
錯誤。末按系爭債券前手息之扣繳稅款應否准許兌領人抵繳應納稅款滋生疑義乙節，
被上訴人遲至八十八年猶須發函請財政部所轄五區局表示意見，足見對系爭扣繳稅款
得否准許抵繳應納稅款之見解，被上訴人在八十八年間始再度變更，則上訴人主張其
繳納系爭扣繳稅款，得悉予抵繳申報應納稅款之情形，實際上亦為被上訴人反復遵循
，蔚成先例，時間長達二十年以上，則依鈞院四十八年判字第五五號判例意旨，即非
無據。乃原判決理由，未予參採，既有違上開行政先例，該判決顯然違背法令。綜上
，原判決有不適用法規、判決理由不備及誤解法令、誤用法令之適用法規不當，顯然
違背法令之情，請為原判決廢棄，訴願及原處分均撤銷之判決。
被上訴人則以：查本件上訴人八十七年度營利事業所得稅，申報各類收益扣繳稅款，
於「各類收益扣繳稅款與申報金額調節表」將「公債前手息」，自扣繳憑單給付總額
中扣除，僅申報利息收入二二一、二八六、三八八元，但卻申報含前手息扣繳稅額在
內之全部扣繳稅款二一、六三五、五○○元，嗣於八十九年一月二十一日由其簽證會
計師書面補充說明：調整後申報之利息收入為三、二五三、一九六元，於同年申報之
扣繳憑單中，屬政府公債之扣繳稅額為一六、二四五、一○○元。上訴人既將公債前
手息扣除，未申報為收入，即不得將因此而生之前手息扣繳稅額抵繳應納稅額，則上
訴人將之列入抵繳稅額，於法即有未合。另查所得稅法有關扣繳稅額得否抵繳稅款之
規定，適用迄今並未變更，被上訴人亦無對之改變核課方式。惟因營利事業所得稅之
調查核課向採選案及選項查核方式，尤以上訴人票券金融業者之營利事業所得稅結算
申報均採會計師查核簽證申報，被上訴人原無需就各案件逐案逐項查核，或逕採暫按
書面審核核定之方式為之，致造成於法未合之情事，上訴人主張係「蔚成先例」，被
上訴人「不能遽作變更」乙節，尚不足採。因此，經被上訴人查覺後依據稅捐稽徵法
第二十一條規定及營利事業所得稅結算申報書面審核案件抽查辦法之規定，予以抽查
核定，自屬於法有據。上訴為無理由，請判決予以駁回等語，作為抗辯。
原審斟酌全辯論意旨調查證據結果以，按「本法稱納稅義務人，係指依本法規定，應
申報或繳納所得稅之人。」「前條各類所得稅款，其扣繳義務人及納稅義務人如左︰
一．．．二薪資、利息．．．；納稅義務人為取得所得者。」「納稅義務人應於每年
二月二十日起至三月底止，填具結算申報書，向該管稽徵機關，申報其上一年度內構
成綜合所得總額或營利事業收入總額之項目及數額，以及有關減免、扣除之事實，並
應依其全年應納稅額減除暫繳稅額及尚未抵繳之扣繳稅額，計算其應納之結算稅額，
於申報前自行繳納。」「納稅義務人每年結算申報所得額經核定後，稽徵機關應就納
稅義務人全年應納稅額，減除暫繳稅額、未抵繳之扣繳稅額、可扣抵稅額及申報自行
繳納稅額後之餘額，填發繳款書，通知納稅義務人繳納。但．．．」所得稅法第七條
第四項、第八十九條第一項第二款、第七十一條、第一百條前段分別定有明文。因此
，有取得利息所得者，即為納稅義務人，應主動申報利息所得，如符合扣繳稅額抵繳
應納稅款之規定者，即可抵繳稅款，不以是否取得扣繳憑單為要件。則所得稅法有關
利息所得，得以扣繳稅額抵繳應納稅款者，係以依所得稅法規定，應申報或繳納利息
所得稅之「納稅義務人」而言；換言之，得為扣繳稅額抵繳應納稅款之對象為應將利
息所得申報、繳納所得稅，為承擔納稅義務者為限；反之，如未申報利息所得，而未
繳納利息所得稅者，則無扣繳稅額抵繳應納稅款之適用，此為當然之解釋。至於第三
人取得利息所得部分，是否得抵繳應納稅款，核與納稅義務人無關，縱令事實上係由
納稅義務人代繳稅款，並不能因此變更公法上納稅義務之主體。是該項利息所得之扣
繳稅款，僅能由該第三人依法抵繳之，其代繳稅款之納稅義務人，自無以自己名義請
求抵繳稅款之權利。次按六十四年五月三十一日公布施行之「中央政府建設公債發行
條例」第六條規定：「本公債分為甲、乙兩種。甲種公債利息所得，不免繳所得稅；
乙種公債利息所得，免繳一部或全部所得稅，由財政部審酌發行時全部狀況擬訂，報
行政院核定。」財政部鑑於過去發行乙種國庫券時，如在一年中有轉手多次者，依該
部（）台財稅第三八六一九號函釋，係由中央銀行將個別分段持有之資料移送財稅
資料處理中心，憑以計算各人之所得憑以課稅之情形，增加稽徵機關執行之困難，亦
無法辦理扣繳。該部為簡化稽徵作業及扣繳手續，遂於六十四年九月一日依上開條例
發行甲種公債第一期債票十六億時，以六十四年九月四日台財稅第三六四四○號函釋
意旨，就中央政府建設公債甲種債票利息，改以付息時之債票持有人就全部利息一次
扣繳所得稅，與所得稅法第八十八條、八十九條、第九十二條規定不牴觸，可以採用
。再按一般公債、公司債、金融債券等因載有約定之利率，債券持有人依民法第六十
九條、第七十條規定，對於此項約定利息按權利存續期間之日數，取得其法定孳息。
此項利息未獲支付前，如將債券讓售，依同法第二百九十五條第一項前段規定，推定
其隨同原本移轉於受讓人，債券原持有人因而經由買賣價金取得是項利息收益。因此
，債券之買賣，如係於該債券之付息日為之，讓售價格之認定，尚不生何疑義；若於
兩付息日間為之，其買賣價格中實已包括兩部分，一為取得債券所支付之對價，另一
為未屆付息日該債券法定利息請求權之讓與價金。惟由於買賣債券之交易所得停徵，
「利息所得」與「證券交易所得」如未明確劃分，除將造成原持有人之法定利息收益
，將誤為證券交易所得免稅外，並將增加債券利息兌領人之利息所得，造成課稅錯誤
。財政部乃於七十五年七月十六日以台財稅第七五四一四一六號函釋即闡明營利事業
應按實際情形列報利息收入，其債券賣出時超過購進價格及利息收入後之餘額為證券
交易損益；並附帶說明個人因未設帳，應一律以兌領之利息併入其綜合所得稅課稅，
符合所得稅法課稅公平之原則。因此，所謂債券「前手息」，乃為區分債券利息兌領
人所持有債券期間申報所得之利息，及非持有（即其前手持有）期間，未申報所得之
債券利息，而予分野界定之名詞。依上開函釋可知，前手息所得者如為營利事業者，
應按其持有債券期間，計算利息所得課徵營利事業所得稅；惟前手息所得者如為個人
者，因前手個人既未設帳又無扣繳憑單歸課資料，其不列入綜合所得稅結算申報，稽
徵機關亦未予核課其綜合所得稅；營利事業如係債券利息兌領人，僅按其持有債券期
間，計算利息所得課徵營利事業所得稅，依前開所得稅法規定，亦僅就申報利息所得
範圍內之扣繳稅額抵繳應納稅款，其未持有債券期間之其餘利息（即前手息），認非
屬該營利事業之利息所得，毋庸申報，不課徵營利事業所得稅，因此而生之前手息扣
繳稅款，自不在扣繳稅額抵繳應納稅款之列。本件上訴人八十七年度營利事業所得稅
，申報各類收益扣繳稅款，於「各類收益扣繳稅款與申報金額調節表」將「公債前手
息」，自扣繳憑單給付總額中扣除，僅申報利息收入二二一、二八六、三八八元，卻
申報含前手息扣繳稅額在內之全部扣繳稅款二一、六三五、○○五元，嗣於八十九年
一月二十一日由其簽證會計師書面補充說明：調整後申報之利息收入為三、二五三一
九六元，於同年申報之扣繳憑單中，屬政府公債之扣繳稅額為一六、二四五、一○○
元。揆諸上開規定與說明，上訴人既將公債前手息扣除，未申報為收入，即不得將因
此而生之前手息扣繳稅額抵繳應納稅額，則上訴人將之列入抵繳稅額，於法即有未合
。被上訴人初核以上訴人申報利息收入相對之扣繳稅款三二五、三一九元為上訴人所
有，其餘一五、九一九、七八一元部分，係上訴人於兩付息日間進行債券附買回交易
，因而持有債券至付息日，其遭付息機構就兩付息日間全部利息一次扣繳所得稅並取
得扣繳憑單之扣繳稅款，其中前手息扣繳稅額，應屬前手所有而非上訴人所有，其按
全額給付債券附買回交易價款，為代付他人之扣繳稅款行為，故系爭前手息扣繳稅額
非屬本身應繳納之稅款，乃將之轉入債券成本項下查核，否准抵減應納稅額一五、九
一九、七八一元。上訴人不服，申請復查，堤起訴願均遭駁回。另查所得稅法有關扣
繳稅額得否抵繳稅款之規定，適用迄今並未變更，被上訴人亦無對之改變核課方式。
惟因營利事業所得稅之調查核課向採選案及選項查核方式，尤以上訴人票券金融業者
之營利事業所得稅結算申報均採會計師查核簽證申報，被上訴人原無需就各案件逐案
逐項查核，或逕採暫按書面審核核定之方式為之，致造成於法未合之情事，上訴人主
張係「蔚成先例」，被上訴人「不能遽作變更」乙節，尚不足採。因此，經被上訴人
查覺後依據稅捐稽徵法第二十一條規定及營利事業所得稅結算申報書面審核案件抽查
辦法之規定，予以抽查核定，自屬於法有據。從而，上訴人請求撤銷原處分及訴願決
定，於法即有未合等語，據以駁回上訴人在原審之訴，固非無見。惟查「憲法第十九
條規定人民有依法律納稅之義務，固係指人民有依據法律所定之納稅主體、稅目、稅
率、納稅方法及納稅期間等項而負納稅義務之意，然課人民以繳納租稅之法律，於適
用時，該法律所定之事項若權利義務相關連者，本於法律適用之整體性及權利義務之
平衡性，當不得任意割裂適用。」業經司法院釋字第三八五號解釋在案。又「納稅義
務人有左列各類所得者，應由扣繳義務人於給付時，依規定之扣繳率或扣繳辦法，扣
取稅款，並依第九十二條規定繳納之︰一、．．．二、機關、團體、事業或執行業務
者所給付之薪資、利息、．．．。」為行為時所得稅法第八十八條所明定。故利息所
得者，應由扣繳義務人於給付時，扣取稅款，並將所扣稅款向國庫繳納。又依同法第
七十一條第一項前段、第九十九條及第一百條之規定，扣繳稅款於結算申報時當可用
以抵繳應納稅額，此為義務與權利相互關連之規定，不容割裂適用。另財政部六十四
年九月四日台財稅第三六四四○號函釋：「主旨：中央政府建設公債甲種債票之利息
，應由付息機構於付息時，按照所得稅法第八十八條、第八十九條、第九十二條及各
類所得扣繳率表等規定，扣繳利息所得稅款，並以付息時債票持有人為納稅義務人，
向稽徵機關填報扣繳憑單，並依同法第九十四條規定，將扣繳憑單填送納稅義務人。
說明：二、本債票無論曾否轉讓，均應由付息機構，以付息時之持票人為納稅義務人
（記名式者為最後記名之人）就全部利息一次扣繳所得稅；並根據持票人之身分證明
，依法填報扣繳憑單。納稅義務人為中華民國居住之個人或營利事業，應將該項利息
所得，依法合併當年度所得申報所得稅。」本件上訴人為系爭債券付息時之持票人，
因上開財政部六十四年九月四日台財稅第三六四四○號函釋，遭強制課以系爭全部利
息扣繳稅款之義務，既依法律之形式；而於結算申報時，被上訴人竟主張上訴人雖被
扣繳系爭稅款但非實際納稅義務人，否准扣繳稅款抵繳應納稅額之權利，反採經濟之
事實。對於同一系爭所得，權利義務相關之事項，而為不同認定，並均以不利於上訴
人者為其準據，顯然割裂適用法律，依前開司法院釋字第三八五號解釋及說明，即有
可議。是財政部六十四年九月四日台財稅第三六四四○號函釋，以付息時之債票持有
人，不問其持有期間若干，實際所得利息若干，竟就全部利息扣繳所得稅，僅考慮稽
徵機關作業方便之需要。有違所得稅法第八十八條所定扣繳義務人於給付時，按所得
扣取稅款之意旨，自難遽予適用。被上訴人所舉本院九十年十月十一日八十九年度訴
字第八九三號判決雖有不同之見解，惟該判決並未採為判例，自無拘束本案之效力。
次查「涉及租稅事項之法律，其解釋應本於租稅法律主義之精神，依各該法律之立法
目的，衡酌經濟上之意義及實質課稅之公平原則為之。」業經司法院釋字第四二○號
解釋在案。是租稅法所重視者，應為足以表徵納稅能力之經濟事實，而非僅依其外觀
之法律行為，故在解釋適用稅法時，所應根據者為經濟事實，不僅止於形式上之公平
，應就實質上經濟利益之享受者予以課稅，始符實質課稅及公平課稅之原則。查系爭
債券附條件買回之交易，上訴人形式上出售債券予客戶，並不考慮該債券之票面利息
及市價，僅協議於一段期間以約定利率（非票面利率）計算之本利和，向客戶買回債
券，而「債券實體」則交由賣方特約之金融機構代為保管，由該金融機構出具「債券
存摺」辦理交割。在法律形式上，雖與一般買（賣）斷交易相同，唯一差異在於另有
「買回」之約定，此兩造所不爭之事實。故系爭債券附條件買回交易究為「融資」或
「買賣」行為，自應進一步予以究明。本件上訴人如有因融資交易而所賺取票面利率
與約定利率間之利息差額，即應核實認列利息所得，予以課稅，始符合實質課稅之原
則。如認上訴人除持有票券期間之利息所得外，尚有因融資交易而賺取票面利率與約
定利率間之利息差額，則上訴人得主張抵繳之扣繳稅款，自非其持有票券期間之利息
而遭扣繳之稅款而已。故被上訴人僅就上訴人持有票券期間之利息所得部分被扣繳稅
款，准予抵繳營利事業所得稅，尚嫌速斷，原判決未能詳查遽予以維持訴願決定及原
處分（復查決定），而駁回上訴人在原審之訴，自有違誤。上訴人據以指摘，求為廢
棄，非全無理由，爰將原判決廢棄，並撤銷訴願決定及復查決定，由被上訴人參酌上
述說明另為適法之復查決定。
據上論結，本件上訴為有理由，爰依行政訴訟法第二百五十六條第一項、第二百五十
九條第一款、第九十八條第三項前段，判決如主文。
中    華    民    國    九十二      年      五        月      一        日
                    最 高 行 政 法 院  第 三 庭
                                審 判 長 法  官      葉  振  權
                                         法  官      鄭  淑  貞
                                         法  官      吳  錦  龍
                                         法  官      劉  鑫  楨
                                         法  官      吳  明  鴻
右  正  本  證  明  與  原  本  無  異
                                         法院書記官  莊  俊  亨
中    華    民    國    九十二      年      五        月      一        日


司法院資訊處製作；財團法人民間司法改革基金會備份。
